臺灣高雄地方法院刑事判決　　　　　　　95年度易字第1596號
公　訴　人　台灣高雄地方法院檢察署檢察官
被　　　告　戊○○
上列被告因業務侵占案件，經檢察官提起公訴（95年度偵字第12
437 號、95年度偵字第14520 號），被告於本院準備程序進行中
，為有罪之陳述，經本院合議庭裁定由受命法官獨任改依簡式審
判程序審理，並判決如下：
    主  文
戊○○連續犯業務侵占罪，處有期徒刑捌月。
    事  實
一、戊○○為甲○○○○○保險股份有限公司（下稱三商美邦公
    司）之保險業務員，並負有為公司招攬保險、代公司向客戶
    收取保費並繳回公司之責，係從事業務之人。緣丙○○於民
    國93年4 月29日經戊○○之招攬而向三商美邦公司購買20年
    繳費投資型壽險（20VULA），保險額新台幣（下同）10,000
    ,000 元 ，年目標保費18,600元，投資標的為富達美國成長
    基金及富達太平洋基金。嗣因丙○○欲就上開投資型壽險加
    碼投資毆元標的，而分別於94年3 月7 日交付戊○○1,391,
    50 0元，於同年7 月8 日交付1,597,000 元及如附表一所示
    支票3 紙，詎戊○○於收得上開款項及支票後，因投資股票
    失利而急需金錢，竟基於意圖為自己不法所有之概括犯意，
    分別於94年3 月間某日、7 月間某日，將上開因業務關係而
    持有之款項、支票予以侵占入己，而未交回三商美邦公司，
    並於94年7 月11日將上開3 紙支票存入其在國泰世華銀行高
    雄分行000-00-000000-0 號帳戶內而提領兌現。並為符合收
    取保費流程及避免丙○○起疑，乃於同年7 月間，在位於高
    雄市○○○路258 號12樓之甲○○○○○高雄分公司辦公室
    內，明知其無權更改甲○○○○○於94年5 月23日製作完成
    委由戊○○交給鍾新來，嗣因契約未承保而作廢之「第一次
    保費相當金額送金單」，仍基於行使變造私文書之犯意，將
    上開「第一次保費相當金額送金單」上所示「要保人姓名」
    、「被保險人姓名」、「保險種類」、「保險金額」、「繳
    費內容」、「支票內容」等欄位予以塗改變造，並將該變造
    之文書交付予丙○○收執而行使之，使丙○○誤以為其所交
    付之保費已由戊○○繳回三商美邦公司，足生損害丙○○。
    嗣經丙○○查覺有異，向三商美邦公司查詢是否已收取所交
    付之款項，而查悉上情。
二、案經三商美邦公司、丙○○訴由台灣高雄地方法院檢察署檢
    察官偵查起訴。
    理  由
一、按本件被告戊○○所犯係死刑、無期徒刑、最輕本刑為3 年
    以上有期徒刑以外之罪，其於準備程序就被訴事實為有罪之
    陳述，經本院告知簡式審判程序之旨，並聽取其與檢察官之
    意見後，認無不得或不宜改依簡式審判程序進行之情事，依
    刑事訴訟法第273 條之1 第1 項規定，裁定進行簡式審判程
    序，合先敘明。
二、上開事實，業據被告於本院審理時供認不諱，核與告訴人丙○○、三商美邦公司於偵查中指述、證人丙○○於本院審理
    中證述之情節相符，復有三商美邦公司新契約明細表、保戶
    申訴紀錄表、第一次保險費相當金額送金單、變造後之第一
    次保費相當金額送金單、新契約未承保通知書、96年2 月12
    日（96）三法字第00011 號函暨所附資料各1 份、華南商業
    銀行存摺影本1 份、華南商業銀行存摺類存款取款憑條影本
    2 紙、大眾商業銀行支票影本3 紙、房屋租賃契約書1 份、
    自白書1 份、國泰世華銀行高雄分行95年12月27日（95）國
    世高雄字第212 號函暨所附提出交換票據明細表、交易明細
    資料在卷可稽，足認被告之任意性自白與事實相符，洵堪採
    為論罪科刑之依據。本件被告業務侵占及行使變造私文書之
    犯行，均堪以認定，應予依法論科。
三、按行為後法律有變更者，適用行為時之法律，但行為後之法
    律有利於行為人者，適用最有利於行為人之法律，刑法第2
    條第1 項定有明文。本件被告行為後，95年7 月1 日修正施
    行之新刑法，業已刪除第56條關於連續犯之規定，而被告於
    舊法時期所為2 次業務侵佔之犯行，如依修正前之連續犯規
    定論以一罪，僅得加重其刑至二分之一，倘依新法則應數罪
    分別論斷而併罰，其刑度較依連續犯規定論以一罪之結果為
    重，以舊法對被告較有利；其次，95年7 月1 日修正施行之
    刑法亦刪除第55條關於牽連犯之規定，而被告所犯業務侵占
    與行使變造私文書二罪間，有方法、目的之牽連犯關係，依
    修正前即行為時之規定，應從一重之業務侵占罪處斷，依修
    正後之規定則應二罪分論併罰，以舊法較有利於被告；再者
    ，就被告所犯刑法第336 條第2 項業務侵占罪之罰金刑而言
    ，95年6 月14日修正公佈之刑法施行法第1 條之1 將其貨幣
    單位及提高額度另作規定，換算結果與舊法固無不同，然刑
    法於95年7 月1 日修正施行前之第33條第5 款原規定罰金刑
    為銀元1 元以上即新臺幣3 元以上，修正後該條款則將罰金
    刑提高為新臺幣1,000 元以上，並以百元計算之，核諸刑法
    第35條所規定刑之輕重比較標準，刑法第336 條第2 項業務
    侵占罪之刑度應以行為時之法律規定較有利於被告。被告行
    為後之法律已有如上之變更，經綜合比較結果，適用舊法對
    於被告較為有利，是應依刑法第2 條第1 項前段規定，適用
    被告行為時之舊法。
四、按刑法第210 條之「私文書」，係指一般人所製作之具有保
    證功能與法律證明功能之文書，本案三商美邦公司所出具之
    「第一次保險費相當額送金單」性質上係用以證明三商美邦
    公司已收受保戶繳費之憑據，自屬「私文書」無疑。又按刑
    法上所謂變造文書，指無製作權者，就他人所製作之真正文
    書，加以改造而變更其內容之謂，倘該文書之本質已有變更
    ，或已具有創設性時，即屬偽造，而非變造，最高法院著有
    28年上字第2278號判例及92年度台上字第6838號判決要旨參
    照，本案被告就原有之上開私文書無權改作而加以改作，應
    屬變造私文書。核被告所為，係犯修正前刑法第336 條第2
    項業務侵占罪以及第210 條、第216 條行使變造私文書罪。
    被告變造私文書之低度行為，為行使變造私文書之高度行為
    所吸收，不另論罪。被告先後多次侵占行為均時間緊接，所
    犯構成要件相同，顯係基於概括犯意而為，爰依刑法修正前
    第56條連續犯規定論以一罪，並加重其刑。被告所犯上開二
    罪間，有方法、目的之牽連犯關係，應依刑法修正前第55條
    規定從一重之業務侵占罪處斷。公訴人雖僅就被告業務侵占
    之犯行提起公訴，然檢察官就犯罪事實之一部起訴者，其效
    力及於全部，本件被告行使變造私文書部分之犯罪事實，與
    前揭論罪科刑之業務侵占部分，既有牽連犯之裁判上一罪關
    係，已如前述，本院自應併予審究，附此敘明。爰審酌被告
    在甲○○○○○擔任業務員，未盡忠職守，擅自侵占自己代
    收保戶款項、支票款高達3,141,800 元，並變造三商美邦公
    司出具之私文書，冀以掩飾侵占犯行，足以生損害於告訴人
    丙○○，實有不該；惟念其並無前科，有卷附台灣高等法院
    被告前案紀錄表1 紙可憑，且犯後坦承犯行，並已與告訴人
    丙○○達成還款2,200,000 元之協議，而償還部分款項1,48
    0,000 元，業據告訴人丙○○於本院審理時陳稱確有與被告
    達成還款2 百多萬元之協議及委託案外人丁○○代為收取金
    錢，亦有卷附還款證明明細、告訴人丙○○委託書各1 份可
    稽，及考量其犯罪之動機、手段、所生損害等一切情況，量
    處如主文所示之刑，以資懲儆。至被告變造之「第一次保險
    費相當額送金單」，業已行使並交付告訴人丙○○收執，而
    為丙○○所有，爰不予宣告沒收，附此敘明。
據上論斷，依刑事訴訟法第273 條之1 第1 項、第299 條第1項
前段，刑法第2 條第1 項前段、修正前刑法第56條、第336 條第
2 項、第210 條、第216 條、第55條，罰金罰鍰提高標準條例第
1 條前段，判決如主文。
本案經檢察官乙○○到庭執行職務。
中　　華　　民　　國　　96　　年　　3　　月　　2　　日
                  刑事第十六庭  法　官  黃苙荌
以上正本證明與原本無異。
如不服本判決，應於判決送達後10日內，向本院提出上訴狀。
                                書記官  郭育秀
中　　華　　民　　國　　96　　年　　3　　月　　2　　日
附錄本件論罪科刑法條：
中華民國刑法第210條
偽造、變造私文書，足以生損害於公眾或他人者，處5 年以下有
期徒刑。
中華民國刑法第216條
行使第210 條至第215 條之文書者，依偽造、變造文書或登載不
實事項或使登載不實事項之規定處斷。
中華民國刑法第336條第2項
對於業務上所持有之物，犯前條第1 項之罪者，處6 月以上5 年
以下有期徒刑，得併科3 千元以下罰金。
附表一：
 ┌───┬────┬─────┬─────┬─────────────┐
 │發票人│付款銀行│票號      │發票日    │票面金額                  │
 │      │        │          │（年月日）│                          │
 ├───┼────┼─────┼─────┼─────────────┤
 │楊建英│大眾銀行│0000000   │94.6.16   │41500                     │
 ├───┼────┼─────┼─────┼─────────────┤
 │同上  │大眾銀行│0000000   │94.6.26   │51400                     │
 ├───┼────┼─────┼─────┼─────────────┤
 │同上  │大眾銀行│0000000   │94.7.6    │60400                     │
 └───┴────┴─────┴─────┴─────────────┘
